臺灣高等法院民事判決
109年度重上字第573號
上  訴  人  張峰旗  
訴訟代理人  呂佩珊律師
            高鳳英律師
            陳宏杰律師
被 上訴 人  張游春美
            游美麗  
共      同
訴訟代理人  廖穎愷律師
上列當事人間請求確認抵押債權不存在等事件，上訴人對於中華
民國109年4月30日臺灣新北地方法院108年度重訴字第712號第一
審判決，提起上訴，本院於110年3月23日言詞辯論終結，判決如
下：
    主  文
原判決廢棄。
被上訴人在第一審之訴駁回。
第一、二審訴訟費用由被上訴人負擔。
    事實及理由
一、被上訴人主張：新北市○○區○○段000地號土地（下稱系爭土
    地）原為訴外人游陳罔市所有，其上設定原判決附表所示抵
    押權（下稱系爭抵押權）。然游陳罔市生前住在被上訴人張
    游春美家中，每月領取老人年金，無須向上訴人借貸，且上
    訴人未曾交付借款新臺幣（下同）1,000萬元，故系爭抵押
    權擔保之借款債權不存在，基於抵押權之從屬性，該抵押權
    亦不存在。游陳罔市於民國92年7月16日死亡，伊於101年12
    月7日以繼承為原因登記為系爭土地共有人，應有部分各1/2
    。系爭抵押權設定登記已妨害伊之所有權，應予塗銷登記等
    情。爰依民法第767條第1項中段規定，求為確認系爭抵押權
    所擔保之債權不存在，及命被上訴人塗銷系爭抵押權登記之
    判決（原審為上訴人敗訴之判決，其提起上訴）。
二、上訴人則以：游陳罔市於85年1月至87年8月間陸續向伊借款
    1,000萬元（下稱系爭借款），約定清償期為97年8月12日，
    並於87年8月14日設定系爭抵押權為擔保。游陳罔市死亡後
    ，被上訴人繼承系爭土地，於101年12月7日辦理繼承登記及
    換發所有權狀，亦於申報遺產稅時列載未償債務1,000萬元
    ，並函覆財政部臺北市國稅局（下稱國稅局）說明該債務明
    細內容，可見被上訴人知悉且承認系爭借款債務，長達7、8
    年未否認或異議，迄至伊實行系爭抵押權，聲請裁定拍賣系
    爭土地（即原法院108年度司拍字第192號），方提起本件訴
    訟。基於抵押權從屬性，以擔保債權存在為要件，系爭土地
    既已設定登記系爭抵押權，且被上訴人亦以辦理繼承登記及
    申報遺產稅之方式承認債務，屬訴訟外之自認，故系爭借款
    債權存在，不應塗銷系爭抵押權登記等語，資為抗辯。上訴
    聲明：㈠原判決廢棄；㈡被上訴人在第一審之訴駁回。
三、被上訴人請求塗銷系爭抵押權登記，為上訴人以前詞所拒。
    茲就爭點論述如下：
　㈠系爭抵押權所擔保上訴人對游陳罔市之系爭借款債權存在：
　⒈系爭土地原為游陳罔市所有，於87年8月14日設定登記系爭抵
    押權，擔保債權總金額1,000萬元；游陳罔市於92年7月16日
    死亡後，被上訴人於101年12月7日以繼承為原因登記為系爭
    土地共有人，應有部分各1/2，並換發土地所有權狀等事實
    ，為兩造所不爭執（見本院卷一第378頁），堪信屬實。又
    系爭抵押權已轉載至被上訴人所有之系爭土地應有部分，亦
    有土地登記謄本可佐（見原審卷第27至33頁）。綜觀上情可
    知，被上訴人既已於101年12月7日換發取得系爭土地之所有
    權狀，對於系爭土地上有設定登記系爭抵押權，且記載游陳
    罔市負欠上訴人1,000萬元債務等情，自係知之甚詳。
　⒉被上訴人於95年12月間向國稅局申報游陳罔市之遺產稅，國
    稅局於96年1月12日函請上訴人提出其與游陳罔市間之金錢
    借貸資料，上訴人於同年月25日提出說明函（含土地登記謄
    本、資金借貸往來明細，見本院卷一第247至251頁）予國稅
    局，國稅局嗣於同年2月6日發給被上訴人遺產稅免稅證明書
    等事實，亦為兩造所不爭執（見本院卷一第378頁），堪信
    屬實。細繹國稅局於109年9月10日函覆之被繼承人游陳罔市
    遺產稅申報資料顯示，該次申報係由張游春美委任訴外人鄭
    秀雄地政士於95年12月11日向國稅局申報游陳罔市之遺產稅
    （見本院卷一第245頁），除於遺產稅申報書記載「死亡前
    未償債務」1,000萬元（見本院卷一第240頁）外，亦曾於同
    年月20日提出說明書陳稱「本件債務係於民國85年間開始陸
    陸續續金額不等之借貸，其中以生意往來之故，至民國87.8
    間金額已達新臺幣1,000萬元，借貸雙方雖有親戚關係，但
    為確保債權，經雙方同意於民國85.8.13提供蘆洲市○○段000
    地號辦理抵押權設定登記」等語（見本院卷一第233至234頁
    ），並經國稅局函請上訴人說明系爭借款明細內容，嗣經國
    稅局核定免納遺產稅而發給遺產稅免稅證明書（見本院卷一
    第231頁），足見張游春美於申報游陳罔市之遺產稅時，已
    明確表示系爭借款債務存在。
　⒊被上訴人雖稱：張游春美係委任其親家（媳婦之父）即訴外
    人吳政評，未委任鄭秀雄申報遺產稅，遺產稅申報書、說明
    書及委任書均非其親簽云云。然遺產稅申報書中記載游陳罔
    市之身分證統一編號、死亡日期、生前財產資料、繼承系統
    表（含游陳罔市配偶之姓名、出生日期、死亡日期）及被上
    訴人之身分證統一編號、出生日期、住址等個人資料（見本
    院卷一第243至247頁），及說明書所敘述之借貸緣由，均屬
    極為隱私之生活細節資訊，顯非僅具姻親關係之吳政評所能
    詳知。稽之兩造均不爭執鄭秀雄與被上訴人或游陳罔市非親
    非故（見本院卷二第5、95頁），衡諸事理常情，若非被上
    訴人提供資料，鄭秀雄豈有完全知悉並翔實填載於遺產稅申
    報書及說明書之理，足見被上訴人謂：張游春美未委任鄭秀
    雄申報游陳罔市之遺產稅云云，與常情相違，不足採信，自
    可認定張游春美申報遺產稅時已知悉並表明游陳罔市生前遺
    有系爭借款債務。至被上訴人所陳：張游春美配偶與上訴人
    父親為叔姪關係，均與吳政評熟識，上訴人父親開設建設公
    司，吳政評告知鄭秀雄要至該建設公司設址書寫抵押權設定
    內容云云（見本院卷二第97至98頁），均未舉證證明之，仍
    無從為有利之認定。
　⒋況被上訴人自承張游春美曾向吳政評詢問遺產稅申報之進度
    及是否需要繳稅，經吳政評告知已處理完畢且無須繳稅等情
    （見本院卷二第96頁）；復佐以國稅局核定系爭土地價額高
    達1,117萬6,294元（見本院卷一第231頁），如無消極財產
    即游陳罔市生前所遺債務予以扣抵，豈有完全無須繳納遺產
    稅之理；再參以被上訴人係於101年12月7日辦畢系爭土地繼
    承登記，並換發取得新土地所有權狀，而對於系爭抵押權設
    定登記內容所載游陳罔市負欠上訴人1,000萬元債務應知之
    甚詳，均如前述；惟遲至108年10月4日始提起本件訴訟（見
    原審卷第11頁），否認系爭借款債權存在等情以觀，足見被
    上訴人既為游陳罔市之繼承人，亦繼承游陳罔市之債務，卻
    於知悉游陳罔市生前遺有系爭借款債務後，未即時否認或異
    議，自可認定被上訴人對於游陳罔市負欠系爭借款債務之真
    實性，並未存疑或否認。
　⒌基上所陳，上訴人抗辯其對游陳罔市有系爭借款債權存在且
    為系爭抵押權擔保之範圍，應屬可信。被上訴人主張系爭抵
    押權擔保之債權不存在，自無可取。
  ㈡被上訴人之請求為無理由：
　  抵押權係以擔保債務之清償為目的，從屬於擔保債權而存在
    ，故在該債權未消滅前，為擔保之抵押權並不消滅，抵押權
    人自得據以拒絕塗銷該抵押權設定登記。系爭抵押權所擔保
    上訴人對游陳罔市之系爭借款債權存在，業如前述，故被上
    訴人主張系爭抵押權因擔保債權不存在而消滅，並依民法第
    767條第1項中段規定，請求塗銷系爭抵押權登記，自屬無據
    。
四、綜上所述，被上訴人依民法第767條第1項中段規定，請求確
    認系爭抵押權所擔保之債權不存在及塗銷系爭抵押權登記，
    均不應准許。原審為被上訴人勝訴之判決，容有未洽。上訴
    意旨指摘原判決不當，求予廢棄改判，為有理由。爰由本院
    將原判決廢棄，改判如主文第2項所示。
五、本件事證已臻明確，兩造所為其餘攻擊、防禦及舉證，經本
    院審酌後，認與判決結論均無影響，爰不一一論列，附此敘
    明。
六、據上論結，本件上訴為有理由，依民事訴訟法第450條、第7
    8條，判決如主文。　
中　　華　　民　　國　 110  　年　  4  　 月　　20　  日
                  民事第十八庭 
                        審判長法  官  黃明發
                              法  官  周美雲
                              法  官  賴彥魁
正本係照原本作成。
如不服本判決，應於收受送達後20日內向本院提出上訴書狀，其
未表明上訴理由者，應於提出上訴後20日內向本院補提理由書狀
（均須按他造當事人之人數附繕本）上訴時應提出委任律師或具
有律師資格之人之委任狀；委任有律師資格者，另應附具律師資
格證書及釋明委任人與受任人有民事訴訟法第466條之1第1項但
書或第2項所定關係之釋明文書影本。如委任律師提起上訴者，
應一併繳納上訴審裁判費。
中　　華　　民　　國　　110 　年　　4 　　月　　21　　日
                              書記官  高瑞君